【裁判字號】    95,台上,2219
【裁判日期】    950427
【裁判案由】    貪污等罪
【裁判全文】
最高法院刑事判決            九十五年度台上字第二二一九號
    上  訴  人  台灣高等法院檢察署檢察官
    被      告  甲○○
                        號14.
    選任辯護人  林清源律師
上列上訴人因被告貪污等罪案件，不服台灣高等法院中華民國九
十四年一月三十一日第二審更審判決（九十二年度上更(二)字第三
八九號，起訴案號：台灣板橋地方法院檢察署八十五年度偵字第
一二０八五號），提起上訴，本院判決如下：
    主  文
原判決關於甲○○部分撤銷，發回台灣高等法院。
    理  由
本件原判決以公訴意旨略以：被告甲○○與曾鎮瀛、李存達等人
，於民國八十年九至十月間，共同購買台北市○○街二十六號地
下一層至地上七層房地，為求順利向銀行貸得高額款項，乃向台
灣省合作金庫基隆支庫（下稱基隆支庫）之前經理楊靖雄、襄理
張清霖、放款授信業務承辦人陳秉政等，表示擬以上開房地貸款
新台幣（下同）一億七千六百萬元，然被告及曾鎮瀛所要求之貸
款額度，因逾基隆支庫經理授權核准貸款最高額度三千萬元之範
圍，依規定該貸款案須送請總庫審核決定准貸與否，而該房地前
於同年三月間曾分為二筆，經台灣省合作金庫儲蓄部查估僅貸得
九千萬元，乃為達上開高額貸款之目的，被告與曾鎮瀛、李存達
共同以節稅為藉口，尋得不知情為圖每人三萬元利益之陳友明、
李瑞成、廖長順、鍾健智、江朝宗、黃順敏、楊福等七人，及曾
出資五百萬元參與購入前開房地之李銘源共八人，以之為各樓層
名義所有權人而為貸款人頭，並由被告與曾鎮瀛、李存達、李銘
源基於共同之概括犯意聯絡，偽造該七名人頭之署押據以偽造七
十九年度綜合所得稅結算申報書並持以申報，且於各消費者貸款
申請書之職業欄、最近申報所得收入欄為不實之填載，以期提高
各該人頭之可貸性，交由李存達持向基隆支庫辦理貸款。被告、
曾鎮瀛等人乃與楊靖雄、陳秉政基於共同之犯意聯絡，由楊靖雄
、陳秉政基於圖利被告、曾鎮瀛等人之犯意，使上開八名人頭相
互為連帶保證人，而以債信分散而借貸集中使用之方式辦理集體
申貸，利用建物加成率之調整等，依照台灣省合作金庫所頒布貸
款之最高成數予以核貸，餘再另由楊靖雄依據其支庫經理之權限
，以加強擔保方式予以上開名義貸款人每人各二百萬元之信用貸
款，使每件貸款金額均在三千萬元以下，而規避必須送總庫審核
、覆核之規定。嗣由楊靖雄以支庫經理身分直接核放，再由陳秉
政作不實之徵信調查，而於其職務上所掌之消費者貸款申請書第
三頁授信批覆書、合作金庫不動產調查表、台灣省合作金庫授信
申請暨批覆書等公文書上為不實之登載，於八十年十二月十六日
核章後，隨即於同年月二十日，將該八份申貸文件同時轉送襄理
張清霖覆核。張清霖明知該八筆貸款申請顯有化整為零，故意規
避法令之嫌疑，竟故違其審查之職責，基於幫助楊靖雄、陳秉政
共同圖利被告及曾鎮瀛等人之意思，以消極不簽註任何意見之方
式，全數予以核章通過。楊靖雄乃據以於八十年十二月二十日核
准放款，並於八十年十二月二十四日放款，共計一億七千六百萬
元，隨即轉入各人頭設於基隆支庫之帳戶，除轉帳清償前述前筆
九千萬元之貸款外，餘均轉入李存達在該基隆支庫之各相關帳戶
，均足生損害於七位名義貸款人及基隆支庫等，因認被告涉犯戡
亂時期貪污治罪條例第六條第三款圖利、刑法第二百十條、第二
百十六條偽造私文書等罪嫌。惟經審理結果，不能證明被告犯罪
，因而撤銷第一審依牽連犯從一重論處被告共同對於主管之事務
直接圖利罪刑之判決，改判諭知被告無罪，固非無見。
惟查：(一)、無罪之判決，依刑事訴訟法第三百零八條之規定，亦
應記載其理由，故對於被告被訴之犯罪事實及卷內其不利之證據
資料，如何不足以證明被告犯罪或其行為不罰，均應詳述其理由
，否則即有判決不載理由之違背法令。原判決為被告無罪之諭知
，係以並無積極之事證足資證明被告與楊靖雄、陳秉政、張清霖
等人有何犯意聯絡及行為分擔（原判決第四頁第十五至十七行）
；本件不動產交易之主體係曾鎮瀛（原判決第四頁第二十八至二
十九行）；並無積極證據足資證明被告有偽造前揭七十九年度綜
合所得稅結算申報書（原判決第九頁第二十六至二十八行），為
其主要論據。然第一審判決認被告有檢察官所指之前揭犯行，係
以前揭房地係被告、曾鎮瀛、李存達、李銘源出資購買，再出面
尋找陳友明、李瑞成、廖長順、鍾健智、江朝宗、黃順敏、楊福
等人為人頭，及僅出資五百萬元之李銘源，分別登記為各樓層之
所有人，並向台灣省合作金庫辦理貸款等情，業據被告於法務部
調查局基隆調查站（下稱基隆調查站）供承在卷，核與共犯李銘
源於基隆調查站供稱：「當時我曾聽李存達、曾董（本名不清楚
）、曾老師（本名不清楚）等三名出資購買人在他們哈密街辦公
室談話時，他們說是一億八千五百萬元買的」、「（經指認曾鎮
瀛及甲○○二人口卡影本上照片上是何人？）（經詳視後作答）
曾鎮瀛即是前述『曾董』、甲○○即是前述『曾老師』」、「當
時我們這些人頭（我、廖長順、李瑞成）是在前述哈密街辦公室
集合，由該辦公室出發是由二輛車載我們去基隆支庫對保」、「
承辦人員就拿一些空白表格叫我們簽名，也未和我們人頭談話，
簽完名後我們即離開基隆支庫，對保當天沒有辦理該貸款之帳戶
開戶手續」；證人江朝宗於基隆調查站證稱：「於八十年十、十
一月間，連維銘透過伊嫂嫂呂鳳英弟弟呂忠義找伊當上開房地名
義所有權人以便節稅，……當時連維銘告訴我們（指伊及呂忠義
）上開房地都是曾老師（據連維銘妹妹男友表示，曾老師名叫甲
○○）及其兄曾鎮瀛所有，將我們當作上開房屋名義所有權人祇
是為節稅，並表示需到基隆支庫辦理對保」、「在對保現場都是
曾老師（即被告）和基隆支庫人員談論辦理，基隆支庫人員什麼
都沒問我，僅拿一堆文叫我簽」、「陳秉政甚至於我第二次出庭
後在法庭外還威脅我，為什麼要出庭，因這些真正的貸款人都是
黑社會的人，我不要出庭就算了，難道我不要命了」、「（請問
基隆支庫在對保時知否你貸款人頭？）當然知道。第一次在對保
時基隆支庫人員都是和曾老師（即被告）在辦理前述貸款，什麼
話都不問我，甚至在出庭時在庭外還威脅我，別的人頭都沒有到
場，為什麼我要出庭，根本就是和真正貸款人聯合起來坑我。」
；證人連維銘於基隆調查站證稱：「在八十年六月我朋友林中仁
（應係呂忠義）告訴我甲○○他們公司買房子要找人當名義所有
人，願意付給名義所有人二萬元佣金，並請我當名義所有人，我
當時太忙未答應呂忠義，告訴江朝宗答應去做甲○○公司所買房
屋的名義所有人。」、「甲○○曾親自打電話給我，問我江朝宗
是否準備好擔任名義所有人所需的印章、十份印鑑證明及身分證
影本，我問江朝宗，江朝宗告訴我準備好了，於是第二天我就和
江朝宗一起將有關資料拿到台北巿哈密街甲○○的公司交給他」
、「我和江朝宗到曾鎮○○○街辦公室談妥當他們公司房子的名
義所有人條件後，甲○○就叫江朝宗和他一起到基隆辦手續」；
證人鍾健智於基隆調查站證稱：「李銘源說他房子很多，為了逃
稅，希望將他所有上開房屋登記在我名下，後因李銘源要以此房
屋貸款，我遂陪李銘源至基隆支庫在有關文件上簽名蓋章」、「
授信批覆書中徵信意見欄、借款用途欄、償還財源欄及附帶說明
或條件欄等四欄內容這些填寫資料全非事實，基隆支庫承辦人員
從未向我了解及詢問過我」、「我係於八十年十二月某日下午由
李銘源及阿友二人陪同下一起到基隆支庫辦理對保手續，基隆支
庫承辦人就要我在前述所稱有關文件上簽名蓋章，其餘問題未提
及即表示我可以走了」等情相符，堪認被告確實知情並參與本件
犯行（第一審判決理由欄一、(二)），為其主要論據之一。第一審
判決上開論述說明是否屬實，苟第一審判決上開論述說明係屬事
實，其何以不能為不利被告之認定？原審就上情未詳予調查釐清
，復未說明第一審判決上開論述說明各情，其何以不能為不利被
告認定之理由，其查證未盡且理由欠備，遽行判決，尚嫌速斷，
其審理猶有未盡。(二)、依法應於審判期日調查之證據雖已調查，
而其內容未明瞭者，即與未經調查無異，如遽行判決，仍屬應於
審判期日調查之證據而未予調查，尚不得遽對被告為有利或不利
之認定。又刑法上之偽造文書罪，係以無製作權之人冒用他人名
義製作文書為構成要件之一，如行為人係基於有製作權人之授權
而製作，固不能謂無製作權，惟若逾越授權之範圍而製作，即不
得以曾獲授權而免其偽造文書之罪責。原判決為被告無罪之諭知
，係以陳友明、李瑞成、廖長順、鍾健智、江朝宗、黃順敏、楊
福、李銘源等人係同意當人頭貸款，並可獲得報酬之人，且均有
到銀行簽名或交付印章，並非不知情被冒用之人（原判決第七頁
第二十二至二十四行）等情，為其主要論據之一。然檢察官於起
訴書犯罪事實欄指：被告等為達前揭高額貸款之目的，乃與曾鎮
瀛、李存達共同以節稅為藉口，尋得不知情為圖每人三萬元利益
之陳友明、李瑞成、廖長順、鍾健智、江朝宗、黃順敏、楊福等
七人，及曾出資五百萬元參與購入前開房地之李銘源共八人，以
之為各樓層名義所有權人而為貸款人頭，並由被告與曾鎮瀛、李
存達、李銘源基於共同之概括犯意聯絡，偽造該七名人頭之署押
偽造七十九年度綜合所得稅結算申報書並持以申報，且於各消費
者貸款申請書之職業欄、最近申報所得收入欄為不實之填載，…
…並使上開八名人頭相互為連帶保證人，而以債信分散而借貸集
中使用之方式辦理集體申貸等情。則縱陳友明、李瑞成、廖長順
、鍾健智、江朝宗、黃順敏、楊福、李銘源等人均曾同意為貸款
人頭，惟陳友明、李瑞成、廖長順、鍾健智、江朝宗、黃順敏、
楊福、李銘源等人授權之範圍究竟如何？又檢察官於起訴書犯罪
事實欄所載上開偽造文書各情，是否均在陳友明、李瑞成、廖長
順、鍾健智、江朝宗、黃順敏、楊福、李銘源等人授權範圍？而
苟檢察官於起訴書犯罪事實欄所載上開偽造文書各情，並非均在
陳友明、李瑞成、廖長順、鍾健智、江朝宗、黃順敏、楊福、李
銘源等人之授權範圍內，被告是否不應負相關偽造文書等罪責，
尚非全無疑義，仍待調查釐清。原審就上情未詳予調查釐清論述
說明，逕以上情為被告無罪諭知之論據，其查證未盡且理由欠備
，遽行判決，難昭折服，尚有未洽。檢察官上訴意旨指摘原判決
關於被告部分違背法令，尚非無理由，應認就此部分有撤銷發回
更審之原因。
據上論結，應依刑事訴訟法第三百九十七條、第四百零一條，判
決如主文。
中    華    民    國  九十五  年    四    月  二十七  日
                      最高法院刑事第一庭
                          審判長法官  董  明  霈
                                法官  林  茂  雄
                                法官  張  祺  祥
                                法官  呂  永  福
                                法官  陳  世  淙
      本件正本證明與原本無異
                                      書  記  官
中    華    民    國  九十五  年    五    月    四    日
                                                      Ｋ


司法院資訊處製作；財團法人民間司法改革基金會備份。
